最高法院刑事判決　　　　　　九十六年度台上字第一六五一號
上　訴　人　甲○○
　　　　　　　　　　號
　　　　　　乙○○
　　　　　　　　　　號
上列上訴人等因傷害致人於死案件，不服台灣高等法院台南分院
中華民國九十六年一月十日第二審更審判決（九十五年度重上更
(三)字第四三五號，起訴案號：台灣台南地方法院檢察署八十七年
度偵字第一一一八八號），提起上訴，本院判決如下：
    主  文
上訴駁回。
    理  由
按刑事訴訟法第三百七十七條規定：上訴於第三審法院，非以判
決違背法令為理由不得為之；是提起第三審上訴，應以原判決違
背法令為理由，係屬法定要件；如果上訴理由狀並未依據卷內訴
訟資料具體指摘原判決不適用何種法則或如何適用不當，或所指
摘原判決違法情事，顯與法律規定得為第三審上訴理由之違法情
形不相適合時，均應認其上訴為違背法律上之程式，予以駁回。
本件原判決撤銷第一審就上訴人甲○○、乙○○部分所為之科刑
判決，改判仍分別論處上訴人等共同傷害人之身體，因而致人於
死罪刑（甲○○累犯處有期徒刑七年四月、乙○○處有期徒刑七
年）。甲○○之上訴意旨略稱：（一）上訴人等是否僅徒手毆打
被害人許天發？若是，徒手毆打是否可能造成許天發如法務部法
醫研究所（下稱法醫研究所）鑑定之致死傷勢？或許天發身上致
命傷，均係王詩文持瓦斯桶毆打造成？又許天發倒地後，究竟係
上訴人等與王詩文共同再予毆打？或祇是王詩文一人持續毆打？
若係王詩文一人於許某倒地後持續毆打，此部分犯行是否為上訴
人等所能預見？渠等應否共同負加重結果犯之責？（二）王詩文
於原審民國九十五年十二月六日到庭作證時，甲○○之選任辯護
人曾詰問證人王詩文：「許天發頭部傷怎麼來的？」「誰打許天
發頭部？」，王詩文已坦承：「那是用瓦斯桶打的」、「我打的
」。原判決對有利於上訴人等之前揭證據，未說明不予採納之理
由，顯屬有違刑事訴訟法第三百十條第二款規定：「對於被告有
利之證據不採納者，其理由應記載」之違法。（三）上訴人等僅
以腳踢許天發，能否造成許某左顳骨、右顱前凹及左顱中凹各處
非規則性裂痕之傷害？原審再次向法醫研究所函詢，該所雖覆稱
：「若被告（指上訴人等）當日腳穿皮鞋，有可能造成上述傷勢
」，然甲○○於原審已當庭供稱：伊案發當日非穿皮鞋，應是穿
類似膠鞋材質鞋子等語。原審若仍認定上訴人等於案發當日係腳
穿皮鞋猛踢許天發頭部，自應再予查證，不應將法醫研究所回覆
之「可能情形」，採納作為判決之基礎。（四）原判決認定上訴
人等重擊許天發身體導致許某傷重致死，係在不法侵害除去之後
，其認定之依據為何？未見說明，有判決不載理由之違法。（五
）王詩文之供述，前後反覆，於原審審理時復供認：案發當日有
喝酒等語；況且其為同案被告，所供對自身有利害關係，其證言
不具高度證明力。而法醫研究所回函，僅表示若是重力所擊，徒
手亦有可能造成死者許天發身上之傷勢，惟據此仍無法證明上訴
人等於案發時曾否重擊許天發，難令甲○○共負傷害致人於死罪
責。乙○○之上訴意旨略稱：（一）依憑證人王詩文於原審以證
人身分作證時之證言，足以證明許天發係遭王詩文持瓦斯桶擊打
胸部後始坐於地上，而許某坐地以後，乙○○即未再毆打。則在
此之前，乙○○有無踢打許天發之動作？部位為何？依憑證人王
詩文所供，能否謂乙○○所為與許天發頭、胸部之傷勢有關，而
足以造成許某死亡之結果，不無疑問。此等有利於乙○○之證據
，何以不足採取，原判決未說明理由，有不適用法則及理由不備
之違法（二）證人楊金忠於警詢時，雖曾就許天發被毆打之經過
作證；惟楊金忠係瘖啞、不識字之人，警詢時均係由警方人員口
述案情，再由其以搖頭或點頭方式作答，不論其曾否具結，該警
詢筆錄既非其親口陳述，即非可採為判決之基礎；況且原審審判
長於審理期日，詢問上訴人等：「對楊金忠警詢之證言有何意見
？」，甲○○係答稱：「他是低能兒，人家說是他就說是，不能
採證」，乙○○亦答稱：「他不會講話」。則上訴人等於言詞辯
論終結前就楊金忠之筆錄已表示異議，原判決竟仍援引刑事訴訟
法第一百五十九條之五第二項規定，視為同意楊金忠之供述，作
為證據，顯有不適用法則之違法。（三）原判決並未說明乙○○
究係於何時、何地與王詩文、甲○○等人共萌使許天發受傷之犯
意聯絡。對於認定：「許天發因之倒地，甲○○與乙○○由兩邊
抱住許天發雙方在地上扭打成一團，互相用手毆打」之事實，復
未說明憑以認定之證據及其理由。自有判決不備理由及理由矛盾
之違法。（四）許天發致死之原因，係鈍力損傷導致顱內、腹腔
出血以及肝臟破裂與多處肋骨骨折，如非王詩文持瓦斯桶毆打許
某，應不會造成許天發死亡結果之發生。而上訴人等始終徒手，
客觀上自難預見王詩文會持瓦斯桶毆打許天發，則許天發之死亡
結果，難令上訴人等同負其責。上訴人等與王詩文所為，應屬個
別行為，絕非共同正犯，原判決遽認上訴人等應同負傷害致死罪
責，顯屬適用法則不當各等語。
惟查：原判決依憑甲○○於警詢、第一審、原法院更一審先後供
認：「我們有與許天發互相扭打，有看到王詩文拿瓦斯桶砸許天
發胸部」、「曾與被害人許天發扭打」、「大家當時都喝酒，是
空手打的，也可能是踢一兩下，打的過程，他有摔倒又爬起來，
我們目的是要搶他的刀子，所以有把他壓在地上，站著的時候有
搶他的刀子，搶不起來，後來壓在地上的時候才有辦法將他的刀
子插到地上，死者倒在地上時我有與其他人把他拉離開馬路中央
，因為我怕他被車子撞到，然後我就去掃地了，我是拉他的肩膀
，背部在下，頭部有離開地面」、乙○○於警詢、第一審、原法
院更(一)審先後供承：「許天發又從身上抽出一支刀子說要將我們
殺死，甲○○、王詩文二人即上去要搶刀子，三人在地上扭成一
團，刀子這時已被打落，王詩文則將旁邊瓦斯桶拿來往許天發胸
、肚部位砸了二下」、「我們三人一起去搶許天發的刀子，在搶
刀子時，我們有毆打他，我有用腳踢他」、「我有去抓他的手」
、原法院上訴審共同被告王詩文先後於警詢、偵查及原審供稱：
「許天發和乙○○在談一件傷害案件，二人談得不太愉快，我說
有事明天再談，所以乙○○約許天發於十八時再談，許天發就走
了。隔了一會，許天發又折返，手持瓦斯桶將開關打開後，又拿
打火機說要炸死我們。許天發又從腰際拿出一把水果刀，我衝上
去欲搶那把水果刀時，被割到左手姆指及手掌，…許天發倒地後
，乙○○、甲○○則合力以腳踢許天發頭部，那時許天發倒在快
車道的中心線，我有看到甲○○將許天發拖到對面慢車道旁」、
「甲○○、乙○○於被害人許天發跌倒後，再用腳踢被害人許天
發」、「（問：你是否於八十七年九月二十三日，在歸仁分局接
受詢問並製作筆錄？）有」、「（問：你當時所說本件案發經過
是否實在？）有」、「（問：你有講到甲○○、乙○○有用腳踢
許天發，有沒有？）有」、「（問：是踢何部位，你是否有看到
？）好像是身體」、「（問：搶瓦斯桶時，乙○○有沒有打或踢
許天發？）那時在拉扯多少有打到」、「（問：打到什麼部位？
）身體部分」、「（問：是不是你們三人共同毆打許天發？）是
」、「（問：乙○○、甲○○及你，你們三人如何共同毆打許天
發？）三個人共同毆打許天發」、「（問：你們三人共同毆打許
天發時，你再拿瓦斯桶打許天發一下，是不是這樣？）對」、「
（問：是不是用手打、腳踢許天發？）應該是」、卷附之台灣台
南地方法院檢察署檢察官勘驗筆錄、相驗屍體證明書、法醫研究
所（87）法醫所醫鑑字第0942號鑑定書、八十八年八月二十日法
醫所88文理字第1065號函、九十一年十二月二十五日法醫理字第
0910003152號函、九十五年十二月十四日法醫理字第0950004827
號函及案發現場圖、現場照片、解剖照片等證據資料，認定上訴
人等均有其事實欄所載之犯行，已於理由內詳敘其調查證據之結
果及取捨證據認定之理由。並就上訴人等否認犯罪所持之辯解，
認均非可採，分別予以指駁。復依憑調查證據之結果，說明：「
上訴人等及王詩文搶下許天發所持之打火機及小刀後，不法之侵
害業已除去，惟甲○○、乙○○、王詩文仍共同毆打許天發，
並持瓦斯筒攻擊，用腳踢許天發頭、胸部及腹部，自無正當防衛
之可言」、「上訴人等及王詩文搶下許天發手持之打火機及小刀
後，仍聯手毆打許某，使其受有嚴重傷害而致死之行為，於一般
客觀情形下，上訴人等於行為當時，可以預見該死亡結果發生之
可能，且該結果之發生，與上訴人等人意欲實行之傷害基本犯罪
行為，其間具有相當因果關係」、「甲○○、乙○○雖係基於普
通傷害之犯意，然在客觀上應能預見如此多人圍毆將會因人不知
節制而致被害人死亡之結果，竟仍為之，足見上訴人等與其他共
同實施普通傷害行為人間，具有共同之犯意聯絡，僅因當時情況
混亂，而主觀上並未預見死亡之結果發生」。從形式上觀察，原
判決並無採證違背證據法則、理由不備、理由矛盾、不適用法則
或適用法則不當等違背法令之情形。甲○○上訴意旨（一）、（
三）、（四）、（五）；乙○○上訴意旨（一）、（三）、（四
）均置原判決事實欄明確認定及理由欄內詳予說明之事項於不顧
，皆憑己意，就事實審法院採證認事及證據證明力自由判斷職權
之合法行使，再為單純事實上爭執，俱非合法之第三審上訴理由
。至於被害人許天發所受傷害，究係何部位係由何人毆打造成，
原判決雖未明確認定，惟據此尚不足以動搖原判決所確認之上訴
人等應共負本件傷害致人於死罪責的事實認定，甲○○上訴意旨
（一）另執此指摘原判決違法，顯不足以辨識原判決已具備違背
法令之形式要件。又王詩文於原審雖曾證稱：「（問：你的意思
許天發頭部的傷怎麼來的，你根本不知道﹖）不是不知道，應該
是有啦，那是用瓦斯桶打的」、「（問：那是誰打許天發頭部？
）我打的」；惟其在原審同次訊問時復供稱：「（問：你拿瓦斯
桶打許天發身體什麼部位？）好像是胸部」、「（問：頭部有沒
有？）沒有」、「（問：打幾下？）一下而已」、「（問：許天
發頭部如何受傷？）我沒有什麼印象」、「（問：你有講到甲○
○、乙○○有用腳踢許天發，有沒有？）有」、「（問：是踢何
部位，你是否有看到？）好像是身體」、「（問：搶瓦斯桶時，
乙○○有沒有打或踢許天發？）那時在拉扯多少有打到」、「（
問：打到什麼部位？）身體部分」、「（問：是不是你們三人共
同毆打許天發？）是」、「（問：乙○○、甲○○及你，你們三
人如何共同毆打許天發？）三個人共同毆打許天發」、「（問：
你們三人共同毆打許天發時，你再拿瓦斯桶打許天發一下，是不
是這樣？）對」、「（問：是不是用手打、腳踢許天發？）應該
是」（見原審卷第一一一頁至第一一六頁）。則原判決既敘明採
納王詩文前揭不利於上訴人等之供述，作為判決之基礎（見原判
決正本第十一頁第二行至第三十行），自含有摒棄與上開證述相
異部分之意，此乃證據取捨之當然結果，無庸於判決理由內一一
說明。甲○○上訴意旨（二）執此指摘原判決理由不備，殊屬誤
會。至於原審法院審判長於審判期日，以提示筆錄交閱覽並告以
要旨之方式，命上訴人等對證人楊金忠之警詢筆錄表示意見時，
上訴人等乃分別供稱：「他是低能兒，人家說是他就說是，不能
採證」（甲○○部分）、「他不會講話」（乙○○部分）；原判
決理由說明：「證人楊金忠於警詢之供述證據部分，於本院準備
程序及言詞辯論時均一一提示或併朗讀要旨，而檢察官、被告（
指上訴人等）及辯護人，於本院言詞辯論終結前就上開供述證據
之證據能力，均未聲明異議」，雖與上引筆錄之內容，尚非適合
；惟依原判決理由說明，係以甲○○於警詢、第一審、原法院更
(一)審先後供認：「我們有與許天發互相扭打，有看到王詩文拿瓦
斯桶砸許天發胸部」、「曾與被害人許天發扭打」、「大家當時
都喝酒，是空手打的，也可能是踢一兩下，打的過程，他有摔倒
又爬起來，我們目的是要搶他的刀子，所以有把他壓在地上，站
著的時候有搶他的刀子，搶不起來，後來壓在地上的時候才有辦
法將他的刀子插到地上、死者倒在地上時我有與其他人把他拉離
開馬路中央，因為我怕他被車子撞到，然後我就去掃地了，我是
拉他的肩膀，背部在下，頭部有離開地面」、乙○○於警詢、第
一審、原法院更(一)審先後供承：「許天發又從身上抽出一支刀子
說要將我們殺死，甲○○、王詩文二人即上去要搶刀子，三人在
地上扭成一團，刀子這時已被打落，王詩文則將旁邊瓦斯桶拿來
往許天發胸、肚部位砸了二下」、「我們三人一起去搶許天發的
刀子，在搶刀子時，我們有毆打他，我有用腳踢他」、「我有去
抓他的手」，與原法院上訴審共同被告王詩文先後於警詢、偵查
及原審供稱：「許天發和乙○○在談一件傷害案件，二人談得不
太愉快，我說有事明天再談，所以乙○○約許天發於十八時再談
，許天發就走了。隔了一會，許天發又折返，手持瓦斯桶將開關
打開後，又拿打火機說要炸死我們。許天發又從腰際拿出一把水
果刀，我衝上去欲搶那把水果刀時，被割到左手姆指及手掌，…
許天發倒地後，乙○○、甲○○則合力以腳踢許天發頭部，那時
許天發倒在快車道的中心線，我有看到甲○○將許天發拖到對面
慢車道旁」、「甲○○、乙○○於被害人許天發跌倒後，再用腳
踢被害人許天發」、「（問：你是否於八十七年九月二十三日，
在歸仁分局接受詢問並製作筆錄？）有」、「（問：你當時所說
本件案發經過是否實在？）有」、「（問：你有講到甲○○、乙
○○有用腳踢許天發，有沒有？）有」、「（問：是踢何部位，
你是否有看到？）好像是身體」、「（問：搶瓦斯桶時，乙○○
有沒有打或踢許天發？）那時在拉扯多少有打到」、「（問：打
到什麼部位？）身體部分」、「（問：是不是你們三人共同毆打
許天發？）是」、「（問：乙○○、甲○○及你，你們三人如何
共同毆打許天發？）三個人共同毆打許天發」、「（問：你們三
人共同毆打許天發時，你再拿瓦斯桶打許天發一下，是不是這樣
？）對」、「（問：是不是用手打、腳踢許天發？）應該是」及
證人楊金忠在警詢證稱甲○○有打倒許天發，許天發被打倒後，
甲○○有將許天發拖到陳屍處等語，相互印證，認定：「本件最
先係許天發與乙○○口角引起，而甲○○、乙○○確實有毆打許
天發，並腳踢許天發頭部、腹部，王詩文確有拿瓦斯桶砸許天發
胸、腹部，許天發被打倒在地無法起來後，甲○○、王詩文將許
天發拖到路旁，但均未叫救護車救護許某」；則除去楊金忠上開
警詢證述，仍無從動搖原判決所確認之上開犯罪事實，此部分採
證，縱令於法有違，但於判決結果既無影響，依刑事訴訟法第三
百八十條規定，仍難執為提起第三審上訴之適法理由。乙○○上
訴意旨（二）以此指摘原判決不適用法則，亦非合法之第三審上
訴理由。至於上訴人等其餘上訴意旨指摘各節，或為單純事實上
爭執；或未依據卷內資料具體指摘原判決不適用何種法則或如何
適用不當，均非合法。綜上所論，上訴人等之上訴，均屬違背法
律上之程式，皆應駁回。
據上論結，應依刑事訴訟法第三百九十五條前段，判決如主文。
中　　華　　民　　國　九十六　年　　三　　月　二十九　日
                      最高法院刑事第十一庭
                          審判長法官  林　永　茂
                                法官  洪　文　章
                                法官  蘇　振　堂
                                法官  蕭　仰　歸
                                法官  何　菁　莪
      本件正本證明與原本無異
                                      書  記  官
中　　華　　民　　國　九十六　年　　四　　月　　四　　日
                                                      Ｑ
